ACORDAO-COMPLETO-2469916

ACÓRDÃO 8778/2021 ATA 21/2021 - PRIMEIRA CÂMARA

VISTOS, relatados e discutidos estes autos de Tomada de Contas Especial instaurada pela Secretaria Especial de Cultura em desfavor da Fundação Cultural do Município de Belém e do Sr. Antônio Carlos Vieira Costa em virtude da não comprovação da boa e regular aplicação dos recursos captados para o Projeto "Conclusão e Reforma do Complexo Ver-o-Peso" (Pronac 04-2112) ,
ACORDAM os Ministros do Tribunal de Contas da União, reunidos em sessão de 1ª Câmara, ante as razões expostas pelo Relator, em:
9.1. acolher parcialmente as alegações de defesa apresentadas pela Fundação Cultural do Município de Belém e excluí-la da relação processual;
9.2. acolher parcialmente as alegações de defesa apresentadas pelo responsável Antônio Carlos Vieira da Costa, no que tange ao prejuízo ao exercício de contraditório e ampla defesa;
9.3. considerar iliquidáveis as contas do responsável, Sr. Antônio Carlos Vieira da Costa, ordenando-se, por conseguinte, seu trancamento e arquivamento, com fundamento nos arts. 1º, inciso I, 10, § 3º, 20 e 21, da Lei 8.443/1992, c/c os arts. 1º, inciso I, 201, § 3º, e 211 do Regimento Interno/TCU; e
9.4. dar ciência deste Acórdão aos responsáveis arrolados e à Secretaria Especial de Cultura, arquivando-se em seguida o presente processo.

Tomada de Contas Especial instaurada pela Secretaria Especial de Cultura em razão de não comprovação da regular aplicação dos recursos repassados pela União, Lei Rouanet, que teve por objeto: O projeto pretende garantir a preservação permanente do Complexo do Ver-o-Peso, através da conclusão da obra iniciada pela Prefeitura de Belém, oportunizando toda a comunidade regional, nacional e internacional de desfrutar da beleza desse inestimável patrimônio cultural da humanidade através da recuperação, readaptação e restauro do mesmo. Como última etapa do projeto, apresenta os seguintes itens: restauração completa da Praça do Relógio, do antigo Necrotério Público Municipal, da Feira do Açaí; revitalização dos quiosques da época ao longo da área beneficiada pelo projeto, da Rede de lampadários de toda a via de circulação, do piso histórico da Praça D. Pedro II.

Primeira Câmara

Fundação Cultural do Município de Belém.

3. Responsáveis: Antônio Carlos Vieira Costa (XXX.071.022-XX); Fundação Cultural do Município de Belém (34.847.335/0001-61).

13.1. Ministros presentes: Walton Alencar Rodrigues (Presidente), Vital do Rêgo e Jorge Oliveira.
13.2. Ministro-Substituto convocado: Augusto Sherman Cavalcanti (Relator).
13.3. Ministro-Substituto presente: Weder de Oliveira.

AUGUSTO SHERMAN

Inicio o presente relatório pela transcrição da instrução de peça 77, elaborada no âmbito da SecexTCE, cujas proposições forma acolhidas pelo corpo dirigente daquela secretaria (peças 78/79) :
"INTRODUÇÃO
Cuidam os autos de tomada de contas especial instaurada pela Secretaria Especial de Cultura, em desfavor da Fundação Cultural do Município de Belém (CNPJ: 34.847.335/0001-61) e do Sr. Antônio Carlos Vieira Costa (CPF: XXX.071.022-XX) , em virtude da não comprovação da boa e regular aplicação dos recursos captados para o Projeto 'Conclusão e Reforma do Complexo Ver-o-Peso' (Pronac 04-2112) por meio de incentivo fiscal da 'Lei Rouanet', em face da impugnação total de despesas, que consistia na recuperação/readaptação da obra iniciada pelo município de Belém (restauração completa da Praça do Relógio, do antigo Necrotério Público Municipal, da Feira do Açaí; revitalização dos quiosques da época ao longo da área beneficiada pelo projeto, da Rede de lampadários de toda a via de circulação, do piso histórico da Praça D. Pedro II) , aprovado e autorizado pela Portaria-MinC 426/2004 (peça 6) , permitindo a captação de recursos financeiros na forma de doações ou patrocínios (Mecenato) , conforme estipulado na Lei 8.313/1991, com as alterações da Lei 9.874/1999.
HISTÓRICO
Em 21/3/2018, com fundamento na IN/TCU 71/2012, alterada pela IN/TCU 76/2016 e DN/TCU 155/2016, o dirigente da instituição Secretaria Especial de Cultura autorizou a instauração da tomada de contas especial. O processo foi registrado no sistema e-TCE com o número 201/2018.
O Pronac 04-2112 foi firmado no valor de R$ 5.245.384,46, no período de 11/06/2004 a 31/12/2004 (peça 6) , com prazo para execução dos recursos 26/05/2004 a 31/12/2004, recaindo o prazo para prestação de contas em 31/1/2005.
A empresa proponente captou recursos autorizados, no montante de R$ 316.895,86, conforme atestam os recibos (peça 7) e/ou extratos bancários (peça 15) .
O fundamento para a instauração da Tomada de Contas Especial, conforme consignado na matriz de responsabilização elaborada pelo tomador de contas, foi a constatação da seguinte irregularidade: 
Não comprovação da regular aplicação dos recursos repassados pela União, ante a irregularidade na documentação da prestação de contas.
Os responsáveis arrolados na fase interna foram devidamente comunicados e, diante da ausência de justificativas suficientes para elidir a irregularidade e da não devolução dos recursos, instaurou-se a tomada de contas especial.
No relatório (peça 30) , o tomador de contas concluiu que o prejuízo importaria no valor original de R$ 316.895,86, imputando-se a responsabilidade a Fundação Cultural do Município de Belém, na condição de contratado e Sr. Antônio Carlos Vieira Costa, na condição de dirigente. 
Em 20/5/2019, a Controladoria-Geral da União emitiu o relatório de auditoria (peça 31) , em concordância com o relatório do tomador de contas. O certificado de auditoria e o parecer do dirigente do órgão de controle interno concluíram pela irregularidade das presentes contas (peças 32 e 33) .
Em 31/5/2019, o ministro responsável pela área atestou haver tomado conhecimento das conclusões contidas no relatório e certificado de auditoria, bem como do parecer conclusivo do dirigente do órgão de controle interno, manifestando-se pela irregularidade das contas, e determinou o encaminhamento do processo ao Tribunal de Contas da União (peça 34) .
10. Na instrução inicial (peça 37) , após exame dos elementos constituintes dos autos propôs-se citar os responsáveis nos seguintes termos:
realizar a citação, com fundamento nos arts. 10, § 1º, e 12, incisos I e II, da Lei 8.443/1992 c/c o art. 202, incisos I e II, do RI/TCU, para que, no prazo de quinze dias, os responsáveis abaixo indicados, em decorrência das condutas praticadas, apresentem alegações de defesa e/ou recolham, aos cofres especificados, a quantia abaixo indicada, atualizada monetariamente a partir da respectiva data até o efetivo recolhimento, abatendo-se na oportunidade a quantia eventualmente ressarcida, na forma da legislação em vigor, que geraram a irregularidade demonstrada a seguir:
Débito relacionado ao responsável Fundação Cultural do Município de Belém (CNPJ: 34.847.335/0001-61) , na condição de contratado, em solidariedade com o Sr. Antônio Carlos Vieira Costa.
 Irregularidade: não comprovação da boa e regular aplicação dos recursos federais captados com amparo no Pronac 04-2112, decorrente da impugnação total de despesas, ante as seguintes ocorrências:
 Movimentação de conta bancária sem autorização, uma vez que o volume captado não atingiu o mínimo necessário para o início da execução do projeto (arts. 37 e 38, Portaria-MinC 46/1998 e Portaria MinC 180/1998) ;
 Inexistência de comprovação de aplicação dos recursos de outras fontes (recursos próprios, Lei Estadual e Municipal de Incentivo à Cultura) ;
 Ausência do Relatório Final contendo, no item 4 - Custos, conforme previsto no 'Roteiro para elaboração do Relatório Final', as aplicações de recursos de outras fontes na execução do projeto;
 Pagamento à empresa de consultoria (Amazônica - Cultura, Sociedade e Meio Ambiente) cuja atividade econômica explorada consta na SRF/MF como incompatível com os serviços prestados: CÓDIGO E DESCRIÇÃO DA ATIVIDADE ECONÔMICA PRINCIPAL 94.30-8- 00-Atividades de associações de defesa de direitos sociais CODIGO E DESCRIÇÃO DAS ATIVIDADES ECONÔMICAS SECUNDARIAS: 94.93-6-00 Atividades de organizações associativas ligadas à cultura.
Evidências da irregularidade: Aviso de recebimento (AR) ou equivalente (peça 24) , Recibo de incentivo (peça 7) , Nota fiscal ou outro comprovante de despesa (peça 16) , Relatório de fiscalização do órgão ou entidade repassador (peça 17) , Parecer com recomendação para aprovação/reprovação do projeto (peça 20) , Parecer técnico/nota técnica/nota explicativa (peça 19) , Extrato bancário conta específica, da data dos créditos até o encerramento da movimentação (peça 15) , Termo de aprovação/reprovação de prestação de contas (peça 21) e Relatório de fiscalização do órgão de controle interno (peça 18) .
Normas infringidas: arts. 37, caput, e 70, parágrafo único, da Constituição Federal; art. 93 do Decreto-Lei 200/67; art. 66 do Decreto 93.872/1986; IN MinC 1/2010, art. 6º, inciso VI; IN-MinC 1/2012, art. 71, §§ 1º e 2º; art. 10 da IN-Minc 71/2012; IN-MinC 1/2013, arts. 75, § 1º e 2º, 78 e 90, parágrafo único; e IN-MinC 5/2017, art. 51, inciso III, alínea 'a'; Portaria Interministerial MPDG/MF/CGU 424/2016; art. 4º da Decisão Normativa TCU 155/2016; arts. 37 e 38 da Portaria MinC 46/1998 e Portaria MinC 180/1998.
Cofre credor: Fundo Nacional de Cultura.
Valor atualizado do débito (sem juros) em 16/8/2019: R$ 706.360,87
Conduta: apresentar prestação de contas incompleta dos recursos captados com amparo no Pronac 04-2112, insuficiente para comprovar a efetiva execução do objeto e o atingimento dos objetivos do projeto, ante as ocorrências narradas nas alíneas 'a' e 'd' atreladas à descrição da irregularidade.
Nexo de causalidade: a apresentação incompleta da documentação da prestação de contas impediu a comprovação da regular aplicação dos recursos federais repassados, no âmbito do instrumento em questão, resultando em dano ao erário.
Culpabilidade: não há excludentes de ilicitude, de culpabilidade e de punibilidade; é razoável supor que o administrador responsável pela pessoa jurídica tinha consciência da ilicitude de sua conduta; era exigível conduta diversa da praticada, qual seja, apresentar a prestação de contas contendo todos os documentos necessários à comprovação da regular aplicação dos recursos federais repassados, conforme estabelecido nas normas aplicáveis
Débito relacionado ao responsável Sr. Antônio Carlos Vieira Costa (CPF: XXX.071.022-XX) , na condição de dirigente, em solidariedade com Fundação Cultural do Município de Belém.
 Irregularidade: não comprovação da boa e regular aplicação dos recursos federais captados com amparo no Pronac 04-2112, decorrente da impugnação total de despesas, ante as seguintes ocorrências:
 Movimentação de conta bancária sem autorização, uma vez que o volume captado não atingiu o mínimo necessário para o início da execução do projeto (arts. 37 e 38, Portaria-MinC 46/1998 e Portaria MinC 180/1998) ;
 Inexistência de comprovação de aplicação dos recursos de outras fontes (recursos próprios, Lei Estadual e Municipal de Incentivo à Cultura) ;
 Ausência do Relatório Final contendo, no item 4 - Custos, conforme previsto no 'Roteiro para elaboração do Relatório Final', as aplicações de recursos de outras fontes na execução do projeto;
 Pagamento à empresa de consultoria (Amazônica - Cultura, Sociedade e Meio Ambiente) cuja atividade econômica explorada consta na SRF/MF como incompatível com os serviços prestados: CÓDIGO E DESCRIÇÃO DA ATIVIDADE ECONÔMICA PRINCIPAL 94.30-8- 00-Atividades de associações de defesa de direitos sociais CODIGO E DESCRIÇÃO DAS ATIVIDADES ECONÔMICAS SECUNDARIAS: 94.93-6-00 Atividades de organizações associativas ligadas à cultura.
Evidências da irregularidade: Aviso de recebimento (AR) ou equivalente (peça 24) , Recibo de incentivo (peça 7) , Nota fiscal ou outro comprovante de despesa (peça 16) , Relatório de fiscalização do órgão ou entidade repassador (peça 17) , Parecer com recomendação para aprovação/reprovação do projeto (peça 20) , Parecer técnico/nota técnica/nota explicativa (peça 19) , Extrato bancário conta específica, da data dos créditos até o encerramento da movimentação (peça 15) , Termo de aprovação/reprovação de prestação de contas (peça 21) e Relatório de fiscalização do órgão de controle interno (peça 18) .
Normas infringidas: arts. 37, caput, e 70, parágrafo único, da Constituição Federal; art. 93 do Decreto-Lei 200/67; art. 66 do Decreto 93.872/1986; IN MinC 1/2010, art. 6º, inciso VI; IN-MinC 1/2012, art. 71, §§ 1º e 2º; art. 10 da IN-Minc 71/2012; IN-MinC 1/2013, arts. 75, § 1º e 2º, 78 e 90, parágrafo único; e IN-MinC 5/2017, art. 51, inciso III, alínea 'a'; Portaria Interministerial MPDG/MF/CGU 424/2016; art. 4º da Decisão Normativa TCU 155/2016; arts. 37 e 38 da Portaria MinC 46/1998 e Portaria MinC 180/1998.
Cofre credor: Fundo Nacional de Cultura.
Valor atualizado do débito (sem juros) em 16/8/2019: R$ 706.360,87
Conduta: apresentar prestação de contas incompleta dos recursos captados com amparo no Pronac 04-2112, insuficiente para comprovar a efetiva execução do objeto e o atingimento dos objetivos do projeto, ante as ocorrências narradas nas alíneas 'a' e 'd' atreladas à descrição da irregularidade.
Nexo de causalidade: a apresentação incompleta da documentação da prestação de contas impediu a comprovação da regular aplicação dos recursos federais repassados, no âmbito do instrumento em questão, resultando em dano ao erário.
Culpabilidade: não há excludentes de ilicitude, de culpabilidade e de punibilidade; é razoável supor que o responsável tinha consciência da ilicitude de sua conduta; era exigível conduta diversa da praticada, qual seja, apresentar a prestação de contas contendo todos os documentos necessários à comprovação da regular aplicação dos recursos federais repassados, conforme estabelecido nas normas aplicáveis
Regularmente citados, a Fundação Cultural do Município de Belém apresentou suas alegações de defesa (peça 56) . Quanto ao Sr. Antônio Carlos Vieira Costa, foi declarada sua revelia, ante o não comparecimento aos autos. Na ocasião, verificou-se a validade de sua citação, consumada por meio do Ofício 21873/2020 (peça 54) , recebida pelo próprio no seu endereço constante da base de dados da Receita Federal (peça 41) , conforme aviso de recebimento (peça 55) .
Com relação às alegações de defesa da Fundação, seus argumentos pautaram-se na alegação de sua ilegitimidade passiva para figurar no polo passivo da TCE, na preliminar de ocorrência da prescrição intercorrente e na ausência de responsabilidade sobre o fato danoso.
Analisados os argumentos, não foram acatados aqueles relacionados à prescrição intercorrente e à ausência de responsabilidade sobre o fato danoso. Todavia, verificou-se que Fundação Cultural do Município de Belém é pessoa jurídica de direito público, não cabendo sua responsabilidade solidária, com base na Súmula TCU 286, que prevê a apenas nos casos de pessoas jurídicas de direito privado.
Ainda a esse respeito, constatou-se o não enquadramento de sua responsabilização com fundamento no art. 1º da Decisão Normativa TCU 57/2004, ante a ausência de provas de que os valores federais tenham custeado suas despesas próprias ou revertido em seu proveito, conforme entendimento havido no Acórdão 5359/2020-TCU-Segunda Câmara, Rel. Min. Marcos Bemquerer.
Assim, propôs-se considerar revel o Sr. Antônio Carlos Vieira Costa e condená-lo ao débito apurado, bem como acatar as alegações de defesa da Fundação Cultural do Município de Belém, excluindo-a da relação processual.
Submetido o processo à apreciação do MP/TCU, em longo pronunciamento (peça 65 e 67) , opinou pela ocorrência das prescrições da pretensão punitiva e ressarcitória, propondo o arquivamento do processo sem julgamento de mérito.
Após pronunciamento do MP/TCU, a Defensoria Pública da União solicitou habilitação nos autos em defesa do Sr. Antônio Carlos Vieira Costa (peça 68) , o que foi acatado pelo relator, nos termos do despacho de peça 71.  
Vieram aos autos as alegações de defesa de peça 73, que ora passamos a analisar.
EXAME TÉCNICO
Argumentos: após sintetizar os fatos tratados nesta TCE suscita o responsável preliminar de ocorrência da prescrição intercorrente, com base nos entendimentos manifestados pelo STF no RE 636886/AL e 852475/SP, objeto de Repercussão Geral, respectivamente, nos Temas 899 e 897, e na prescrição quinquenal objeto do art. 54 da Lei 9.874/1999.
Registra que o Ministério da Cidadania levou mais de 10 anos até que a TCE fosse concluída e remetida ao TCU. Informa que o STJ em reiteradas ocasiões afirma que 'não é dado à administração pública que mantenha o processo administrativo sem trâmites pelo tempo da prescrição intercorrente'.
Nesse sentido afirma que 'transcorrido lapso temporal desarrazoado, por certo que a parte tem capacidades defensivas limitadas, na medida em que não tem mais a documentação da época'. Por essa razão pleiteia o reconhecimento de nulidade do processo por violação ao artigo 5º, LXXVIII e XXXVI, da Constituição Federal, que dispõe sobre a razoável duração do processo.
Mais adiante, relembra que os fatos apurados ocorreram em 2004, não sendo lícito exigir-lhe a guarda de documentação do ajuste por mais de 15 anos, em afronta ao art. 5º, LV da Constituição Federal. Registra que não há mais condições de produzir provas em seu favor, seja por documentos da época ou por outras formas probatórias, como perícias e inspeções, dentre outras, na medida em que o próprio objeto sobre o qual se debruça se perdeu e se modificou pelo transcurso do tempo.
Ao fim requer o reconhecimento da preliminar de prescrição, com o arquivamento do processo e, subsidiariamente, a anulação do processo por violação à sua razoável duração e o julgamento das contas iliquidáveis, em decorrência do decurso de prazo, em violação ao contraditório e à ampla defesa.
Análise: em resumo, os argumentos apresentados estão ancorados nas teses de ocorrência de prescrição intercorrente e quinquenal, com base nos mais recentes julgados do STF sobre o assunto, bem como na ofensa ao seu direito ao contraditório e à ampla defesa, em razão do longo decurso de tempo ocorrido entre os fatos irregulares e o momento de apresentação da defesa, com prejuízos à produção de provas.
Quanto à prescrição da pretensão punitiva e ressarcitória, o Supremo Tribunal Federal - STF, no Recurso Extraordinário - RE 636.886, fixou a tese, com repercussão geral reconhecida, de que 'é prescritível a pretensão de ressarcimento ao erário fundada em decisão de Tribunal de Contas' (Tema 899) . Em que pese o questionamento acerca da abrangência da tese ali firmada, no sentido de que se circunscreveria apenas ao processo de execução da condenação imposta pelo TCU (ou seja, inaplicável à pretensão de ressarcimento exercida no processo 'conhecimento' da TCE) , verifica-se que o STF, por meio de decisões prolatadas pelas suas duas turmas, tem decidido de forma reiterada que se aplica o prazo prescricional de 5 anos previsto na Lei 9.873/1999 às pretensões sancionatória e ressarcitória a cargo do Tribunal de Contas da União. 
	Seja por aplicação direta ou por analogia, a orientação sufragada é no sentido de que o prazo de 5 anos é compatível com a tese de que a ação e a execução prescrevem no mesmo prazo (Súmula 150 do STF) , bem como com o fato de que a Lei 9.873/1999 - que regulamenta o exercício de ação punitiva pela Administração Pública Federal, direta e indireta - regeria integralmente a prescrição no âmbito do TCU. Quanto a este último aspecto, o Ministro Luís Roberto Barroso, no voto exarado no julgamento do MS 32.201, embora tenha advertido que a atuação do TCU, em sua acepção clássica, não se qualifica como exercício do poder de polícia, ressaltou que a Lei 9.873/1999 assumiria vocação regulatória geral da prescrição do exercício da competência sancionadora da Administração Pública, sendo sua disciplina aplicável a qualquer ação punitiva da Administração Pública Federal, exceto àquelas esferas em que exista regulamentação específica. Ademais, em virtude da autonomia científica do Direito Administrativo, não haveria razão plausível para suprimir a omissão da Lei Orgânica do Tribunal de Contas da União, no tocante ao estabelecimento de um prazo prescricional próprio, valendo-se das normas de direito civil, e não das de direito administrativo.
Eis algumas ementas que evidenciam o entendimento predominante do STF:
Ementa: AGRAVO REGIMENTAL EM MANDADO DE SEGURANÇA. TOMADA DE CONTAS ESPECIAL. TRIBUNAL DE CONTAS DA UNIÃO. CONDENAÇÃO A RESSARCIMENTO AO ERÁRIO. PRESCRIÇÃO. MARCO INTERRUPTIVO. ART. 2°, II, DA LEI 9.873/1999. ATO INEQUÍVOCO DE APURAÇÃO DO FATO. DISCUSSÃO. DIREITO LÍQUIDO E CERTO. DEMONSTRAÇÃO. INOCORRÊNCIA. SUBSISTÊNCIA DA DECISÃO AGRAVADA. AGRAVO A QUE SE NEGA PROVIMENTO. I - As razões do agravo regimental são inaptas para desconstituir os fundamentos da decisão agravada, que, por isso, se mantêm hígidos. II - Aplicando-se a regulamentação da Lei 9.873/1999 ao caso concreto, observa-se que a pretensão sancionatória do TCU, em relação aos atos praticados pelo impetrante, levando-se em consideração a ocorrência de 5 causas interruptivas da prescrição, não teria sido fulminada pelo decurso do tempo. III - A pretensão do recorrente, fundada na discussão sobre os fatos apontados como marcos interruptivos da prescrição da pretensão punitiva da Administração Pública, refoge aos estreitos limites do mandamus, ante a ausência de liquidez e certeza do direito pleiteado. IV - Agravo regimental a que se nega provimento. MS 36067 ED-AgR. Órgão julgador: Segunda Turma. Relator (a) : Min. Ricardo Lewandowski. Julgamento: 18/10/2019
Ementa: AGRAVO REGIMENTAL EM RECLAMAÇÃO. TRIBUNAL DE CONTAS DA UNIÃO. TOMADA DE CONTA ESPECIAL. PRESCRIÇÃO DA PRETENSÃO PUNITIVA. RECONHECIDA EM DECISÃO DO SUPREMO TRIBUNAL FEDERAL. PRESCRITIBILIDADE DO RESSARCIMENTO AO ERÁRIO FUNDADA EM DECISÃO DE TRIBUNAL DE CONTAS. AÇÃO DE IMPROBIDADE ADMINISTRATIVA COM PEDIDO DE RESSARCIMENTO JÁ EM CURSO. AGRAVO REGIMENTAL A QUE SE NEGA PROVIMENTO. I - O acórdão do TCU determinou a formação de processo administrativo para avaliarem, efetivamente, a eventual responsabilização do agravado para o ressarcimento do dano ao erário, contrariando, assim, autoridade desta Corte no MS 35.512/DF, uma vez que houve a concessão da segurança para declarar a ocorrência da prescrição da pretensão punitiva do TCU em relação às infrações imputadas a ele, destacando-se que a União poderia perseguir os valores referentes ao ressarcimento dos danos na esfera judicial. II - Agravo regimental a que se nega provimento. (Rcl 39497 AgR. Órgão julgador: Segunda Turma. Relator (a) : Min. Ricardo Lewandowski. Julgamento: 10/10/2020) 
Ementa: MANDADO DE SEGURANÇA. DIREITO ADMINISTRATIVO. TRIBUNAL DE CONTAS DA UNIÃO. SERVIDOR DA SECRETARIA DE SAÚDE DO ESTADO DO ACRE. FISCALIZAÇÃO OMISSA E DEFICIENTE NA EXECUÇÃO DE DOIS CONVÊNIOS FIRMADOS ENTRE A SECRETARIA ESTADUAL E O MINISTÉRIO DA SAÚDE. APLICAÇÃO DE MULTA. ARTS. 28, II, E 58, II, DA LEI 8.443/1992. ART. 268, II, DO REGIMENTO INTERNO DO TCU. PRESCRIÇÃO DA PRETENSÃO SANCIONATÓRIA. OCORRÊNCIA. APLICAÇÃO DA LEI 9.873/1999. PRECEDENTES DESTE STF. MEDIDA LIMINAR DEFERIDA E RATIFICADA NO EXAME DE MÉRITO. SEGURANÇA CONCEDIDA PARA AFASTAR A MULTA APLICADA. 1. A prescrição da pretensão punitiva do TCU é regulada pela Lei 9.873/1999, descabendo a aplicação do prazo decenal previsto na legislação civil (art. 205 do Código Civil) . Ao revés, incide o prazo quinquenal previsto na Lei 9.873/1999 (MS 32201, Rel. Min. Roberto Barroso, PRIMEIRA TURMA, DJe 7/8/2017; MS 35.512-AgR, Rel. Min. Ricardo Lewandowski, SEGUNDA TURMA, DJe 21/6/2019) . 2. In casu, na linha do parecer apresentado pelo Ministério Público Federal e da decisão liminar de minha lavra, é inequívoca a superação do prazo prescricional quinquenal. Os ilícitos apontados pela Corte de Contas ocorreram em julho de 2006, tendo o processo de auditoria sido instaurado em 9/10/2006. A ordem de citação do responsável para a audiência, por sua vez, ocorreu em 25/6/2007. Entretanto, a decisão condenatória recorrível foi exarada somente em 31/5/2016, data da prolação do Acórdão 3513/2016-TCU-Primeira Câmara. 3. Ex positis, CONCEDO A SEGURANÇA unicamente para afastar a sanção de multa aplicada ao impetrante, nos autos da Tomada de Contas Processo 023.288/2006-0, máxime da ocorrência de prescrição da pretensão punitiva do Tribunal de Contas da União. MS 35940. (Órgão julgador: Primeira Turma. Relator (a) : Min. Luiz Fux. Julgamento: 16/06/2020) .
	Essa orientação também foi seguida nas seguintes decisões monocráticas: MS 36.127-MC/DF e MS 35.940-MC/DF, Rel. Min. Luiz Fux; MS 35.294, MS 35.539/DF e MS 35.971-TP/DF, Rel. Min. Marco Aurélio; MS 34.256 MC/DF, MS 36.054-MC e MS 36.067-MC/DF, Rel. Min. Ricardo Lewandowski.
	O Supremo Tribunal Federal tem se pronunciado no sentido de reconhecer não só a aplicação da prescrição quinquenal com fulcro na interpretação da Lei 9.873/1999, mas também a incidência dos marcos interruptivos do prazo prescricional consignados na referida lei, tantas vezes quanto presentes os suportes fáticos (MS 32201, Relator: Min. Roberto Barroso) . 
	Entendimento que também foi adotado nas seguintes decisões monocráticas: MS 36.054, MS 34.256-MC, MS 35.512 e MS 36.067-MC, todos de relatoria do Min. Ricardo Lewandowski; MS 35.294, MS 35.539 e MS 35.971-TP, todos de relatoria do Min. Marco Aurélio; MS 32.201, Rel. Min. Roberto Barroso, e MS 36.127-MC e MS 35.940-MC, Min. Luiz Fux.
	Em relação ao termo inicial da contagem do prazo prescricional, o 'caput' do art. 1º da Lei 9.873/1999 oferece solução que não destoa do modelo adotado pelo TCU no incidente de uniformização de jurisprudência, em que se examinou a prescrição da pretensão punitiva, nos termos do Acórdão 1441/2016-TCU-Plenário (Rel. Min. Benjamin Zymler) , com a adição da particularidade de explicitar o caso de infrações permanentes ou continuadas:
a) Regra geral: 'data da prática do ato'  (o que equivale a 'ocorrência da irregularidade sancionada') ;
b) Regra especial: 'no caso de infração permanente ou continuada, do dia em que tiver cessado'.
A Lei 9.873/1999, no art. 2º, estabelece as causas interruptivas da prescrição punitiva, consoante abaixo transcrito, já na redação conferida pela Lei 11.941/2009:
Art. 2º Interrompe-se a prescrição da ação punitiva:
I - pela notificação ou citação do indiciado ou acusado, inclusive por meio de edital;
II - por qualquer ato inequívoco, que importe apuração do fato;
III - pela decisão condenatória recorrível.
IV - por qualquer ato inequívoco que importe em manifestação expressa de tentativa de solução conciliatória no âmbito interno da administração pública federal.
	O quadro a seguir indica alguns eventos processuais, ocorridos no curso de uma TCE (fase interna e externa) - instaurada em razão de irregularidades na aplicação de recursos da União transferidos a entes subnacionais - que poderiam ser enquadrados nas causas de interrupção da prescrição acima apontadas, sem prejuízo, é claro, de outras ocorrências fáticas elegíveis como marco interruptivo, a depender da forma de proceder de cada entidade ou órgão tomador de contas.
	I - pela notificação ou citação do indiciado ou acusado, inclusive por meio de edital;
	 (i) notificação no âmbito do procedimento administrativo de ressarcimento previamente à instauração da TCE;
 (ii) notificação efetuada pelo órgão tomador de contas acerca da instauração da TCE;
 (iii) citação efetuada pelo TCU.
*Data da ciência da notificação ou citação pelos responsáveis ou de publicação do edital no DOU.

	II - por qualquer ato inequívoco, que importe apuração do fato;
* procedimento que evidencie a apuração dos fatos irregulares, com o objetivo quantificar o dano e identificar possíveis responsáveis.
	 (i) relatório de sindicância ou PAD;
 (ii) relatório de apuração de irregularidades referente ao processo administrativo prévio à instauração da TCE;
 (iii) relatórios de fiscalização, pareceres, despachos, informações e memorandos relacionados à apuração dos fatos irregulares;
 (iv) relatório do tomador de contas;
 (v) relatório do controle interno; 
 (vi) termo de instauração ou designação de instauração da TCE;
 (vii) autuação da TCE no TCU; entre outras causas.
*Há quem inclua nesse grupo diligências que comprovam providências do responsável sobre as irregularidades investigadas.

	III - pela decisão condenatória recorrível.
	 (i) Verifica-se apenas no âmbito do TCU com a data da prolação do acórdão condenatório recorrível.

	IV - por qualquer ato inequívoco que importe em manifestação expressa de tentativa de solução conciliatória no âmbito interno da administração pública federal.
	 (i) pedido de parcelamento;
 (ii) pagamento parcial do débito;
 (iii) qualquer manifestação do responsável que demonstre claramente a sua intenção de recolher o débito.

	Bem se vê, portanto, que haveria uma multiplicidade de causas de interrupção da prescrição, conforme se depreende do art. 2º da Lei 9.873/1999. Tal exegese encontra respaldo em precedentes do STF, a exemplo do que se decidiu no julgamento do MS 36.067 (Rel. Min. Ricardo Lewandowski) , com destaque para trecho do voto em que o Relator reconhece cinco causas de interrupção da prescrição, in verbis:
 (...) Assim, faz-se necessário levar em consideração que, apesar de os fatos objeto da apuração conduzida pela Corte de Contas remontarem aos anos de 1999 e 2000, período no qual o impetrante era Secretário de Saúde municipal, o Tribunal de Contas da União deu prosseguimento à tomada de contas especial por ter constatado a ocorrência de 5 causas interruptivas da prescrição, a saber: a) relatório de auditoria em conjunto realizada pelo Denasus e pela Secretaria Federal de Controle, lavrado em 06/07/2001, sendo este, certamente, um ato inequívoco que importou a apuração do fato (art. 2º, II, da Lei n. 9.873/1999) ; b) instauração de Tomada de Contas Especial pelo FNS, ocorrida em 05/10/2005, sendo este também, certamente, um ato inequívoco que importou a apuração do fato  (art. 2º, II, da Lei n. 9.873/1999) ; c) a autuação da presente Tomada de Contas Especial no âmbito do Tribunal de Contas da União, ocorrida em 12/08/2008, sendo este também, certamente, um ato inequívoco que importou a apuração do fato  (art. 2º, II, da Lei n. 9.873/1999) ; d) o ato que ordenou a citação do responsável, ora impetrante, ocorrida em 12/07/2010 (art. 2º, I, da Lei n. 9.873/1999) ; e) o exercício do poder punitivo ocorrido em 20/06/2012, data da prolação do Acórdão 1563/2012-TCU-Plenário (art. 2º, III, da Lei n. 9.873/1999) .
	No caso concreto, tendo como parâmetro a tese firmada pelo STF, no RE 636.886, no sentido de que ambas pretensões do TCU (sancionatória e ressarcitória) sujeitam-se ao prazo prescricional de 5 anos previsto na Lei 9.873/1999, considerando, ainda, o sistema prescricional descrito na citada lei, inclusive as causas de suspensão e de interrupção da prescrição, temos os seguintes eventos processuais que importaram na apuração dos fatos (art. 2º, II, da Lei n. 9.873/1999) :
a)	Prazo para apresentação da prestação de contas em 31/1/2005 (item 3) ;
b)	Notificação para apresentação da prestação de contas em 28/7/2005 (peça 22, p. 6) ;
c)	Relatório de Análise da Prestação de Contas Final e seu ofício de encaminhamento, ambos de 28/5/2007 (peças 18 e 22, p. 14) ;
d)	Parecer Técnico de reprovação da prestação de contas, de 19/9/2017 (peça 19) ;
e)	Parecer Final sobre a prestação de contas 374/2017, de 24/11/2017 (peça 20) ;
f)	Comunicado 434/2017 de reprovação da prestação de contas, de 30/11/2017 (peça 22) ; e
g)	Relatório de TCE 201/2018, de 22/3/2018 (peça 30) ; e
h)	Ato de ordenação da citação do responsável pelo TCU, de 27/8/2019 (peça 39) . 
	Analisando-se a sequência de eventos processuais enumerados no item anterior, os quais teriam o condão de interromper a prescrição da ação punitiva desta Corte no entender do STF, observa-se que transcorreu o prazo prescricional de 5 (cinco) anos entre a data do Relatório de Análise da Prestação de Contas Final (28/5/2007) e a data do Parecer Técnico de reprovação da prestação de contas, (19/9/2017) . Portanto, considerando o entendimento do STF, ocorreu a prescrição da pretensão sancionatória e ressarcitória a cargo do TCU.
A despeito da verificação da ocorrência ou não das prescrições das pretensões punitiva e ressarcitória, fundadas no entendimento do STF e com base na Lei 9.873/1999, o assunto ainda não se encontra pacificado no âmbito do TCU, conforme evidenciado no voto do recente Acórdão 405/2021-TCU-Plenário, Rel. Min. Bruno Dantas (grifamos) :
No que concerne às questões preliminares alegadas pelos recorrentes, acolho integralmente as análises efetivadas pela Serur. Foram enfrentadas e afastadas com propriedade cada um dos argumentos apresentados pelos recorrentes, razão pela qual incorporo seus fundamentos às minhas razões de decidir, sem prejuízo das seguintes considerações acerca do instituto da prescrição nos processos que tramitam nesta Corte de Contas.
Sobre a prescrição da pretensão ressarcitória, sabe-se que há tempos este Tribunal, baseado em precedentes do STF e na interpretação do art. 37, § 5º, da Constituição Federal de 1988, tem adotado o entendimento, consolidado na súmula 282, de que 'as ações de ressarcimento movidas pelo Estado contra os agentes causadores de danos ao erário são imprescritíveis'.
Ocorre que o Supremo Tribunal Federal (STF) , ao julgar o Recurso Extraordinário 636.886/AL, fixou, com repercussão geral, o seguinte enunciado para o Tema 899: 'É prescritível a pretensão de ressarcimento ao erário fundada em decisão de Tribunal de Contas'.
Entendo que esse julgado do STF pode vir a ensejar a revisão da jurisprudência deste Tribunal.
No entanto, reconheço que, nos moldes em que foi fixada a tese da Suprema Corte, existem muitas dúvidas e lacunas a serem sanadas, que tornam extremamente difícil a sua imediata aplicação, de forma genérica e abrangente, aos processos que tramitam neste Tribunal. Dada a ausência de lei específica, não há prazo prescricional estabelecido - em lei ou mesmo pela Suprema Corte - para a atuação do TCU na apuração de dano ao erário, bem como sobre como se daria o início da contagem e as interrupções desse prazo.
Ademais, embora o verbete já tenha sido publicado, a decisão ainda é passível de impugnação mediante Embargos de Declaração, possibilitando o esclarecimento dessas questões ou mesmo a modulação de efeitos, com impacto nos processos em curso.
Até que sobrevenham todos esses esclarecimentos e definições, embora desejável, não é possível a imediata aplicação, com a devida segurança, da tese fixada pelo STF no âmbito do TCU. Por outro lado, não se pode deixar de dar encaminhamento aos incontáveis processos que tangenciam essa discussão neste Tribunal.
Dessa forma, tenho me curvado à compreensão dos meus pares pela manutenção, por ora, do entendimento que há anos vem sendo adotado pelo TCU e pelo próprio STF, no sentido de considerar imprescritíveis as ações de ressarcimento ao erário.
A controvérsia também se verifica no entendimento acerca do prazo quinquenal para a prescrição da pretensão punitiva desta Corte, nos termos do art. 1º da Lei 9.873/1999, adotado pelo Supremo Tribunal Federal no julgamento do MS 32.201. Todavia, por não existir decisão definitiva sobre este assunto, o TCU tem mantido, em seus julgados, a jurisprudência firmada por meio do Acórdão 1441/2016-TCU-Plenário.
Não se trata, cabe registrar, de desrespeito ou ignorância ao entendimento adotado pela Suprema Corte, tampouco de se fixar qualquer jurisprudência sobre a sua abrangência neste momento. Apenas entendo que, considerando a indefinição e a possiblidade de modulação da decisão, não seria produtivo, e causaria enorme incerteza, se este Tribunal revisse sua atuação e logo depois a alterasse novamente
O entendimento atual pela imprescritibilidade das ações de ressarcimento ainda é o prevalecente, conforme tratado nos recentes Acórdão 341/2021-TCU-Plenário e da relatoria do Min. Benjamin Zymler e Acórdão 3047/2021-TCU-Segunda Câmara e da relatoria do Min. André de Carvalho, dentre outros.
Por outro lado, especificamente no que tange à prescrição da pretensão punitiva, verifica-se que o Acórdão 1441/2016-TCU-Plenário, Rel. Min. Benjamin Zymler, que uniformizou a jurisprudência acerca dessa questão, subordinou tal prescrição ao prazo prescricional geral indicado no art. 205, do Código Civil, que é de dez anos, contado da data de ocorrência da irregularidade sancionada, nos termos do art. 189, do Código Civil, sendo este prazo interrompido pelo ato que ordenar a citação, a audiência ou a oitiva do responsável.
	No caso em exame, considerando que o prazo final para apresentação da prestação ocorreu em 31/1/2005 e o ato de ordenação da citação em 27/8/2019 (peça 39) , ocorreu a prescrição da pretensão punitiva. 
	Com relação à ofensa ao seu direito ao contraditório e à ampla defesa, em razão do longo decurso de tempo ocorrido entre os fatos irregulares e o momento de apresentação da defesa, verifica-se que a Fundação Cultural do Município de Belém prestou contas dos recursos captados em 6/9/2005 (item 9 do Parecer Técnico de peça 9, p. 3) . Posteriormente, foi encaminhado ao responsável o Relatório de Análise da Prestação de Contas Final por meio do Ofício 88/2007, de 28/5/2007 (peças 18 e 22, p. 14) , sem comprovante de entrega nos autos.
A notificação seguinte ao responsável veio ocorrer somente em 30/11/2017, por meio do Comunicado 434/2017 de reprovação da prestação de contas (peça 22) , igualmente sem comprovação de entrega nos autos. Já o recebimento da citação pelo Tribunal ocorreu apenas em 9/6/2020 (peça 55) , portanto quase 15 anos após entrega da prestação de contas.
Vê-se, portanto, que o MinC manteve-se inerte por mais de uma década, entre 2007 e 2017, importando claramente em prejuízo ao contraditório e à ampla defesa. Esse entendimento é consubstanciado nos seguintes enunciados:
Acórdão 10385/2011-TCU-Primeira Câmara, Rel. Min. José Múcio Monteiro
Impõe-se o arquivamento do processo de tomada de contas especial, conforme o art. 5º, §§ 4º e 5º, c/c o art. 10 da Instrução Normativa TCU 56/2007, devido ao transcurso de mais de 10 (dez) anos desde o fato gerador até as citações.
Acórdão 2511/2015-TCU-Plenário, Rel. Min. Augusto Sherman
É cabível o arquivamento de processos de tomada de contas especial nas hipóteses em que o transcurso de lapso temporal superior a dez anos entre a ocorrência dos fatos e a citação dos responsáveis comprovadamente importe em obstáculos intransponíveis ao exercício do direito de defesa, competindo às partes aduzir os elementos objetivos que demonstrem o real prejuízo para suas defesas.
Acórdão 1930/2015-TCU-Plenário, Rel. Min. Walton Alencar
A não comunicação processual do responsável após mais de dez anos de ocorrência das irregularidades pode inviabilizar o exercício do direito de ampla defesa, devido à natural dificuldade de se reconstituírem os fatos e se reunirem os documentos necessários à comprovação da regular aplicação dos recursos.
Acórdão 1077/2012-TCU-Primeira Câmara, Rel. Min. Weder de Oliveira
A demora excessiva, pelo concedente, na apreciação de contas prestadas pelo convenente cria dificuldades na apuração da verdade material, constrange o atendimento aos princípios do contraditório e da ampla defesa e ocasiona prejuízo ao ressarcimento de possível dano ao erário. Nessas circunstâncias, a TCE é arquivada, com determinação ao concedente para que apure as responsabilidades pela demora na análise da prestação de contas.
Acórdão 938/2012-TCU-Segunda Câmara, Rel. Min. Raimundo Carreiro
O longo transcurso de tempo entre a ocorrência dos fatos e o julgamento de TCE torna inviável o exercício do contraditório e da ampla defesa, cabendo o arquivamento dos autos sem julgamento de mérito e a exclusão do nome do responsável do Cadin
Acórdão 843/2009-TCU-Plenário, Rel. Min. Augusto Nardes
Arquivam-se as contas quando há transcurso de tempo considerável entre a prestação de contas e a instauração da tomada de contas especial, tornando inviável ao responsável exercer seu direito ao contraditório e à ampla defesa.
A despeito das questões afetas à prescrição e à ofensa ao contraditório e à ampla defesa, reexaminando os autos verifica-se que o objeto foi fiscalizado in loco em 2006, ocasião em que verificou que o único serviço realizado foi a reforma do relógio da 'Praça do Relógio' (peça 22, p. 12) , cuja foto encontra-se na peça 17. Na ocasião da visita o relógio estava em funcionamento, conforme constou do relatório da visita (peça 22, p. 11-12) .
Por outro lado, foram emitidos duas notas de empenho, uma para o pagamento do valor da captação (peça 16, p. 4) , com recibo à peça 16, p. 3, e outra justamente para a reforma do relógio (peça 16, p. 10) , cuja texto da nota fiscal 2473 (peça 16, p. 8) traz em sua descrição a realização de serviços na 'Praça do Relógio'.
A despeito da reprovação pelo MinC, vê-se que cada obra contemplada no projeto cultural, por serem em locais distintos (Complexo Ver-o-Peso, Praça do Relógio, Necrotério Público Municipal, da Feira do Açaí e Praça D. Pedro II) , representavam o alcance de etapa útil de forma individualizada.
Nesse sentido, apesar de parcos, os elementos constantes dos autos indicam que os recursos captados parcialmente, cerca de 6% do total autorizado, foram utilizados exclusivamente nas obras na Praça do Relógio. Todavia, não é possível assegurar a regularidade ou não de sua aplicação, por falta de outros elementos nos autos.
À época dos fatos, deveria o MinC, considerando a hipótese de alcance de etapa útil individualizada, verificar a regularidade da aplicação dos recursos captados parcialmente e aplicados nas obras da Praça do Relógio, o que deixou de fazer. No atual estágio processual não é razoável exigir do responsável que faça prova da correta aplicação dos recursos aplicados, ante o longo decurso do tempo, sem que isso constitua ofensa ao contraditório e à ampla defesa. 
Conclusão: procedida a análise das alegações de defesa, constata-se que a preliminar de prescrição intercorrente e quinquenal não merece prosperar, à luz dos entendimentos ainda mantidos pelo Tribunal a respeito do assunto. 
Não obstante, a preliminar de ofensa ao exercício do contraditório e da ampla defesa deve ser acatada, pois no caso concreto, constata-se que o decurso de tempo superior a 10 anos, impossibilita a verificação da regularidade ou não da aplicação dos recursos nas obras da Praça do Relógio, que deixou de ser examinada pelo MinC à época dos fatos. Nesse sentido a preliminar deve ser reconhecida, acatando-se as alegação de defesa apresentadas.
CONCLUSÃO
Em face da análise promovida na seção 'Exame Técnico', restou demonstrado que as alegações de defesa apresentadas pelo Sr. Antônio Carlos Vieira Costa foram suficientes para reconhecer a ofensa ao seu direito ao contraditório e à ampla defesa, bem como constatar que os recursos foram aplicados nas obras relacionadas à Praça do Relógio. Nesse sentido, suas alegações de defesa devem ser acatadas, com o consequente arquivamento do processo, sem julgamento do mérito, com fulcro no art. 212 do Regimento Interno do TCU, ante da ausência de pressupostos de constituição e de desenvolvimento válido e regular do processo
Quanto à Fundação Cultural do Município de Belém, conforme exame realizado na instrução de peça 62, cujo teor resumimos nos itens 12 a 15, suas alegações de defesa devem ser acatadas, excluindo-a da relação processual.
Vale ressaltar que ocorreu a prescrição da pretensão punitiva, conforma análise realizada nos itens 38 e 39.  
INFORMAÇÕES ADICIONAIS
Há pedido de sustentação oral formulado pela Fundação Cultural do Município de Belém (peça 56, p. 6) .
PROPOSTA DE ENCAMINHAMENTO
Diante do exposto, submetem-se os autos à consideração superior, propondo ao Tribunal:
a)	autorizar a sustentação oral requerida pela Fundação Cultural do Município de Belém, nos termos do art. 168, § 1 º, do Regimento Interno;
b) 	acatar as alegações de defesa apresentadas pela Fundação Cultural do Município de Belém (CNPJ: 34.847.335/0001-61) e pelo Sr. Antônio Carlos Vieira Costa (CPF: XXX.071.022-XX) ; 
c)	afastar da relação processual a Fundação Cultural do Município de Belém (CNPJ: 34.847.335/0001-61) ; 
d)	arquivar o processo, sem julgamento do mérito, com fulcro no art. 212 do Regimento Interno do TCU c/c o art. 16, III, da IN TCU 71/2012, ante da ausência de pressupostos de constituição e de desenvolvimento válido e regular do processo; e
e)	enviar cópia do Acórdão que vier a ser proferido à Secretaria Especial de Cultura e aos responsáveis, para ciência, informando-os que a deliberação, acompanhada do Relatório e Voto que a fundamentarem, estará disponível para consulta no endereço www.tcu.gov.br/acordaos."
2.	O Ministério Público/TCU, em seu derradeiro pronunciamento nos autos, da lavra do Procurador Sérgio Ricardo Costa Caribé, assim se manifestou (peça 80) :
"Trata-se de tomada de contas especial (TCE) instaurada pelo Ministério da Cultura (extinto) em desfavor da Fundação Cultural do Município de Belém (Fumbel) e de seu ex-dirigente, Sr. Antonio Carlos Vieira Costa, em razão da 'não comprovação da regular aplicação dos recursos...' captados por meio de incentivo fiscal da Lei 8.313/1991 para o projeto 'Conclusão da Reforma do Complexo do Ver-o-Peso' (Pronac 04-2112) , que consistia na 'finalização da reforma e conclusão da obra do complexo Ver-o-Peso nas áreas da Praça do Açaí, Praça do Relógio, Praça D. Pedro II, antigo necrotério municipal e canteiro da Av. Portugal'  (peças 5, p. 1; 6, p. 1; 30, p. 1, 2 e 4; e 34, p. 1) . 
Em minha primeira manifestação nos autos (peça 65) , concluí pela ocorrência da prescrição das pretensões punitiva e de ressarcimento, motivo pelo qual propugnei o arquivamento das contas sem julgamento de mérito, com fulcro no art. 212 do Regimento Interno do TCU. 
Todavia, 'a despeito da preliminar suscitada acerca da prescrição da pretensão de ressarcimento ao erário', Vossa Excelência solicitou que 'o Ministério Público, desde já, pronuncie-se quanto ao mérito, em atenção ao mencionado § 2º do artigo 62 do RI/TCU...', conforme transcrito pelo eminente Ministro-Relator  (peça 66, p. 1) .
Em atendimento ao despacho de Vossa Excelência, realizei o exame das questões de mérito discutidas nas presentes contas. Os elementos constantes dos autos, no meu entendimento, apontam para a ocorrência da irregularidade que ensejou a citação solidária da Fundação Cultural do Município de Belém e do Sr. Antonio Carlos Vieira Costa pelo débito no valor histórico de R$ 316.895,86, em 17/9/2004,  em face da 'não comprovação da boa e regular aplicação dos recursos federais captados (...) , decorrente da impugnação total de despesas, ante as seguintes ocorrências: a) movimentação de conta bancária sem autorização (...) ; b) inexistência de comprovação de aplicação dos recursos de outras fontes (...) ; c) ausência do Relatório Final contendo, (...) custos (...) [e] as aplicações de recursos de outras fontes na execução do projeto; d) pagamento à empresa de consultoria (...) cuja atividade econômica explorada consta na SRF/MF como incompatível com os serviços prestados...' (peças 37, p. 6-8; 38; 39; 50; 54; 55; 58 e 59) .
Todavia, até então, somente a Fundação Cultural havia apresentado suas alegações de defesa (peça 56) . O Sr. Antonio Carlos Vieira Costa deixara transcorrer in albis o prazo para apresentação de sua defesa (peças 53, 54, 55 e 59) .
Diante disso, após analisar a única defesa acostada aos autos, a Secex-TCE propôs, entre outras medidas, excluir a fundação da presente relação processual e julgar irregulares as contas do Sr. Antonio Carlos Vieira Costa, com fundamento no art. 16, inciso III, alínea 'c', da Lei 8.443/1992, condenando-o pelo referido débito (peças 62, p. 11; 63 e 64) . Em decorrência da prescrição da pretensão punitiva do TCU, a unidade técnica deixou de propor a aplicação da multa do art. 57 da mesma lei (peça 62, p. 10) .
Portanto, considerando tão somente a caracterização e subsistência da irregularidade ensejadora do débito e a responsabilidade do Sr. Antonio Carlos Vieira Costa, entendi que seria apropriada a mencionada proposta de encaminhamento apresentada pela unidade instrutiva, visto que, pelos elementos constantes dos autos e 'em função da revelia de Antônio Carlos Vieira Costa (...) , não foi possível sanear as irregularidades a ele atribuídas, tampouco elidir o débito a ele imputado' (peça 62, p. 11) . Outrossim, como bem havia concluído a Secex-TCE em sua primeira instrução de mérito, caberia 'excluir a (..) FUMBEL da presente relação processual, considerando que a entidade convenente possui natureza jurídica de direito público e que não há provas de que os valores federais tenham custeado suas despesas próprias ou revertido em seu proveito' (peça 62, p. 10) . 
Não obstante, no mesmo sentido do que havia discutido em parecer anterior (peça 65) , reafirmei que, no caso vertente, restara consumada a prescrição da pretensão de ressarcimento aos cofres públicos, algo que deveria ensejar o arquivamento dos autos. Destarte, manifestei-me novamente pelo arquivamento do presente processo, sem julgamento do mérito, nos termos do art. 212 do Regimento Interno do TCU, sem prejuízo de que, caso o Tribunal entendesse pertinente, enviasse cópia do acórdão, relatório e voto à Procuradoria da República no Estado do Pará (peça 67) .
Ocorre que, após a instrução de mérito da unidade técnica e novo pronunciamento deste Ministério Público, enquanto o feito se encontrava em análise no Gabinete do eminente Ministro-Relator, o Sr. Antonio Carlos Vieira Costa, representado pelo Defensor Público Federal Diego Guimarães Camargo, apresentou pedido de habilitação no processo e vista dos autos, com devolução do prazo para apresentação de defesa (peças 68 e 69) . 
Apesar da intempestividade da solicitação, em justa homenagem aos princípios do formalismo moderado, do contraditório e da ampla defesa, Vossa Excelência concedeu novo prazo para atendimento à citação (peça 71) . Com isso, o Sr. Antonio Carlos Vieira Costa finalmente apresentou suas alegações de defesas (peça 73) .
Em apertada síntese, o responsável alegou essencialmente em sua defesa a ocorrência da prescrição, o que o motivou a requerer o arquivamento deste processo de TCE. Subsidiariamente, argumentou pela anulação do feito por violação à razoável duração do processo ou pelo julgamento das contas como iliquidáveis, tendo em vista o lapso temporal e, por conseguinte, a violação ao seu direito ao contraditório e à ampla defesa.
Ao analisar as alegações oferecidas pelo responsável, a Secex-TCE concluiu que a preliminar de prescrição da pretensão de ressarcimento ao erário não merece prosperar 'à luz dos entendimentos ainda mantidos pelo Tribunal a respeito do assunto' (peça 77, p. 11) . Por outro lado, a unidade técnica entendeu que 'a preliminar de ofensa ao exercício do contraditório e da ampla defesa deve ser acatada, pois no caso concreto, constata-se que o decurso de tempo superior a 10 anos impossibilita a verificação da regularidade ou não da aplicação dos recursos nas obras da Praça do Relógio, que deixou de ser examinada pelo MinC à época dos fatos' (peça 77, p. 11) . 
Diante disso, evoluindo o seu entendimento, a Secex-TCE propôs, entre outras medidas, acatar as alegações de defesa apresentadas pelos responsáveis, afastar da relação processual a Fundação Cultural do Município de Belém e arquivar o processo, sem julgamento do mérito, com fulcro no art. 212 do Regimento Interno do TCU c/c o art. 15, III, da IN/TCU 71/2012, ante a ausência de pressupostos de constituição e de desenvolvimento válido e regular do processo (peças 77, p. 11-12; 78 e 79) .
Uma vez analisada a defesa apresentada pelo responsável, bem como o exame promovido pela unidade técnica, mantenho meu entendimento de que, no âmbito deste processo, ocorreu a prescrição das pretensões punitiva e de ressarcimento ao erário, conforme detidamente discutido em meu primeiro parecer (peça 65) . Isso porque, tomando-se como referência os períodos de execução dos recursos e a apresentação da prestação de contas, que remontam os exercícios de 2004 e 2005 (peças 6, 8, 9, 18, 19, 30, p. 1, e 62, p. 1 e 10) , o prazo prescricional de dez anos estabelecido no artigo 205 do Código Civil completou-se antes de ser interrompido pelo ato de autorização da citação do responsável, ocorrido em 27/8/2019 (peça 39) .
Ante o exposto, este membro do Ministério Público de Contas junto ao TCU manifesta-se pelo arquivamento do presente processo, sem julgamento do mérito, nos termos do art. 212 do Regimento Interno do TCU, sem prejuízo de que, caso o Tribunal entenda pertinente, envie cópia do acórdão a ser prolatado, bem como do relatório e do voto que o fundamentarem, à Procuradoria da República no Estado do Pará.
Todavia, caso o Tribunal não acolha a tese de prescrição por mim defendida (peça 65) , proponho quanto ao mérito, em atenção ao § 2º do art. 62 do Regimento Interno do TCU, que a Fundação Cultural do Município de Belém seja excluída da presente relação processual e que sejam julgadas irregulares as contas do Sr. Antonio Carlos Vieira Costa, com fundamento no art. 16, inciso III, alínea 'c', da Lei 8.443/1992, condenando-o pelo débito inicialmente apurado pela unidade técnica, no valor histórico de R$ 316.895,86 (peças 62, p. 11; 63 e 64) ."
	É o Relatório.

8.1. Diego Guimarães Camargo (029.146.375-43), Defensor Público Federal, representando Antônio Carlos Vieira Costa;  
8.2. Silvana Clécia de Souza Barradas (15547/OAB-PA) e outros, representando Fundação Cultural do Município de Belém.

Procurador Sérgio Ricardo Costa Caribé.

TOMADA DE CONTAS ESPECIAL. PROJETO PRONAC PARA REFORMA DO COMPLEXO VER-O-PESO. CITAÇÃO SOLIDÁRIA DA FUNDAÇÃO MUNICIPAL E DE SEU DIRIGENTE. NÃO INCIDÊNCIA, AO CASO, DAS HIPÓTESES PREVISTAS NA IN/TCU 57/2004 PARA RESPONSABILIZAÇÃO DA ENTIDADE PÚBLICA. INAPLICABILIDADE DA SUMULA TCU 286 AO CASO CONCRETO EM VIRTUDE DE SE TRATAR DE FUNDAÇÃO PÚBLICA E NÃO PRIVADA. EXCLUSÃO DA FUNDAÇÃO DA RELAÇÃO PROCESSUAL. ACOLHIMENTO DA DEFESA QUANTO À EXISTÊNCIA DE PREJUÍZO AO CONTRADITÓRIO E AMPLA DEFESA EM RELAÇÃO AO GESTOR, CAUSADO PELO TRANSCURSO DE GRANDE LAPSO TEMPORAL DESDE OS FATOS. MOROSIDADE NA ANÁLISE DAS CONTAS PELO TOMADOR DE CONTAS. CONTAS ILIQUIDÁVEIS. TRANCAMENTO. ARQUIVAMENTO. 1. As contas serão consideradas iliquidáveis quando caso fortuito ou de força maior, comprovadamente alheio à vontade do responsável, tornar materialmente impossível o julgamento de mérito a que se refere o art. 16 desta Lei. 2. O Tribunal ordenará o trancamento das contas que forem consideradas iliquidáveis e o consequente arquivamento do processo.

TOMADA DE CONTAS ESPECIAL (TCE)

Secretaria de Controle Externo de Tomada de Contas Especial (SecexTCE).

Em exame Tomada de Contas Especial instaurada pela Secretaria Especial de Cultura em desfavor da Fundação Cultural do Município de Belém e do Sr. Antônio Carlos Vieira Costa em virtude da não comprovação da boa e regular aplicação dos recursos captados para o Projeto "Conclusão e Reforma do Complexo Ver-o-Peso" (Pronac 04-2112) .
2.	Os valores aprovados para o projeto foram parcialmente captados por meio de incentivo fiscal da "Lei Rouanet". Estavam previstas obras de recuperação/readaptação da obra iniciada pelo Município de Belém (restauração completa da Praça do Relógio, do antigo Necrotério Público Municipal, da Feira do Açaí; revitalização dos quiosques da época ao longo da área beneficiada pelo projeto, da rede de lampadários de toda a via de circulação, do piso histórico da Praça D. Pedro II) .
3.	Conquanto autorizada a captação do montante de R$ 5.245.384,46, no período de 11/06/2004 a 31/12/2004, com prazo para execução entre 26/05/2004 e 31/12/2004 (prestação de contas fixada para 31/1/2005) , o objetivo financeiro restou frustrado, tendo sido captados apenas R$ 316.895,86.
4.	Esse montante foi apontado como débito pelo órgão instaurador em virtude de irregularidades na prestação de contas apresentada, concluindo-se pela não comprovação da regular aplicação dos recursos.
5.	Já neste Tribunal, a secretaria realizou a citação solidária da entidade Fundação Cultural do Município de Belém e de seu ex-dirigente, Sr. Antônio Carlos Vieira Costa, com vistas à devolução dos valores captados.
6.	Em sua derradeira instrução, a SecexTCE propõe o acolhimento das alegações de defesa da Fundação Cultural do Município de Belém (FUMBEL) com a exclusão da relação processual em virtude de se tratar de pessoa jurídica de direito público. Fundamenta essa conclusão no fato de que a Súmula TCU 286 se aplica apenas a entidades privadas que recebem recursos públicos, casos em que tais entidades são citadas em solidariedade com seus dirigentes (Enunciado de Súmula TCU 286: A pessoa jurídica de direito privado destinatária de transferências voluntárias de recursos federais feitas com vistas à consecução de uma finalidade pública responde solidariamente com seus administradores pelos danos causados ao erário na aplicação desses recursos.) . Também porque não se aplicaria o disposto na Decisão Normativa TCU 57/2004, porquanto não verificada nos autos a hipótese ali tratada, qual seja, que o ente público tenha se beneficiado da aplicação irregular das verbas federais.
7.	Em relação ao ex-gestor da entidade, a unidade instrutiva propõe o arquivamento da TCE sem julgamento de mérito, com fulcro no art. 212 do Regimento Interno, c/c o art. 16, III, da IN TCU 71/2012, ante a ausência de pressupostos de constituição e de desenvolvimento válido e regular do processo, acolhendo a tese de defesa apresentada pelo defensor público, segundo a qual teriam ocorrido prejuízos ao contraditório e à ampla defesa decorrentes do transcurso de grande lapso temporal desde os fatos e o apontamento das supostas irregularidades (mais de dez anos) . Sobre esse fato a defesa pugnou por que o Tribunal, reconhecendo tal circunstância, julgue as contas iliquidáveis, ordenando seu trancamento.
8.	De outro lado, refutou a unidade instrutiva a tese de prescrição arguida pelo defendente com base nas recentes decisões do STF, especialmente no Tema de Repercussão Geral 899, mesmo fazendo registro dos entendimentos sufragados em decisões posteriores das Turmas e julgadores singulares da Suprema Corte pela aplicação da Lei 9.873/1999 às pretensões de ressarcimento e punitiva do TCU, haja vista os precedentes Acórdãos 405/2021 (Relator Ministro Bruno Dantas) , 341 e 415/2021 ambos relatados pelo Ministro Benjamin Zymler, todos do Plenário;  e Acórdão 3047/2021-TCU-Segunda Câmara (Relator Ministro André de Carvalho) , dentre outros, que mantiveram, por ora, e em razão de maior segurança jurídica, a aplicação da Súmula TCU 282.
9.	De sua vez, o Procurador Sérgio Ricardo Costa Caribé manifestou-se, primeiramente, pelo acolhimento da preliminar de prescrição das pretensões punitiva e de ressarcimento, com consequente arquivamento do processo, com fundamento no art. 212 do Regimento Interno/TCU, ante os fundamentos anteriormente apresentados no parecer que exarou à peça 65, baseado na tese de aplicação da prescrição geral prevista no art. 205 do Código Civil, a partir de diversos posicionamentos anteriores do próprio STF, e segundo o raciocínio jurídico ali empreendido.
10.	Alternativamente, ante o princípio da eventualidade (art. 62, § 2º, do RITCU) , alvitra, caso não acolhida sua tese de prescrição, com proposição de arquivamento da TCE, a exclusão da relação processual da Fundação Cultural do Município de Belém, na linha proposta pela secretaria, e o julgamento pela irregularidade das contas do Sr. Antônio Carlos Vieira Costa, com imputação de débito, reconhecendo-se a prescrição da multa, nos termos do art. 205 do Código Civil.
11.	No que tange à preliminar de prescrição, entendo que de fato incidiu, no que tange à pretensão punitiva desta Corte de Contas, levando-se em consideração o entendimento constante do Acórdão 1441/2016-TCU-Plenário, que firmou o entendimento de ser aplicável o prazo prescricional geral indicado no art. 205 do Código Civil, de dez anos contado da data de ocorrência da irregularidade sancionada, nos termos do art. 189 daquela codificação, sendo esse prazo interrompido pelo ato que ordenar a citação, a audiência ou a oitiva do responsável. In casu, o prazo final para apresentação da prestação ocorreu em 31/1/2005 e o ato de ordenação da citação se deu em 27/8/2019, verificando-se um lapso temporal de mais de 14 anos.
12.	Relativamente à prescrição da pretensão de ressarcimento do erário, acompanho as conclusões da instrução técnica lavradas na SecexTCE, que abordou com profundidade o tema, indicando o posicionamento vigente no TCU sobre essa matéria. Acresço apenas as considerações seguintes.
13.	Primeiramente, há que se registrar que a recente tese firmada para o Tema 899 de Repercussão Geral do STF não trouxe ainda contornos operacionais capazes de causar impactos à tomada de contas especial em discussão, como rotineiramente vem ocorrendo em diversas outras apreciadas por este Tribunal após a publicação do enunciado ali construído. A respeito, por esclarecedor, reproduzo trecho do voto por mim proferido por ocasião do julgamento do TC Processo 027.395/2017-0, quando o Tribunal prolatou o Acórdão 1164/2021-TCU-Primeira Câmara (Sessão de 2/2/2021) , em que há melhor explicitação desse entendimento:
"15. Entretanto, com relação à alegação de prescrição quinquenal da ação de ressarcimento trazida pelo responsável entendo que foi adequadamente afastada pela secretaria com base no entendimento há muito firmado por este Tribunal mediante a Súmula TCU 282. Sem embargo, e em que pese não aventada pelo responsável a incidência da recente tese firmada para o Tema 899 de repercussão geral do SRF sobre estes autos, trago as considerações seguintes acerca da matéria, haja vista que, como é de conhecimento geral, o STF, ao apreciar o RE 636.886/AL (Relator Ministro Alexandre de Moraes, jul. 20/4/2020) , em sede daquela repercussão geral, firmou a tese de que 'É prescritível a pretensão de ressarcimento ao erário fundada em decisão de Tribunal de Contas.'. Logo, as considerações que farei a seguir se dão em virtude do afastamento de eventuais entendimentos decorrentes da compreensão apenas literal, decorrentes de uma rasa leitura desse enunciado sem o aprofundamento do exame daquele processo e sem a compreensão da matéria ali debatida, capaz de extrair entendimento mais seguro sobre a questão.
16. Nesse sentido, destaco que esta Corte de Contas já se pronunciou sobre a matéria em algumas recentes oportunidades, conforme os Acórdãos 5.690/2020 (Relator Ministro Aroldo Cedraz) e 6.707/2020 (Relator Ministro Marcos Bemquerer) , da 2ª Câmara, bem como o Acórdão 5236/2020-TCU-Primeira Câmara (Relator Ministro Benjamin Zymler) . A respeito, considero pertinente transcrever parte do Voto que fundamentou o Acórdão 6084/2020-TCU-Primeira Câmara (Relator Ministro Benjamin Zymler) , que igualmente enfrentou o tema, por melhor esclarecer o contexto daquela decisão:
'20. Com relação ao citado RE 636.886/AL, ressalto que o STF fixou o seguinte enunciado para o Tema 899: 'É prescritível a pretensão de ressarcimento ao erário fundada em decisão de Tribunal de Contas'. Não obstante essa respeitável decisão, ainda pairam diversas dúvidas sobre a matéria, pois é possível a conclusão de que a deliberação não tratou da prescrição do processo de controle externo levado a cabo perante o Tribunal de Contas da União, mas sim da prescrição intercorrente ocorrida durante a fase de execução do acórdão condenatório do Tribunal.
21. A decisão do STF versou sobre recurso extraordinário interposto pela União contra acórdão do Tribunal Regional Federal da 5ª Região que negou provimento a embargos de declaração opostos contra acórdão de sua lavra, assim ementado:
'EMENTA: TRIBUTÁRIO. PROCESSUAL CIVIL. EXECUÇÃO FISCAL. PROCESSO PARALISADO POR MAIS DE CINCO ANOS. PRESCRIÇÃO INTERCORRENTE. OCORRÊNCIA. 1. Para fins práticos, deve-se observar quando a Fazenda Pública foi intimada a providenciar o andamento do feito. Passados cinco anos sem diligências concretas, ocorre a prescrição intercorrente. Caso haja suspensão na forma do art. 40, da Lei n. 6.830/80, ocorre a extinção se o feito permanecer paralisado por mais de seis anos. 2. Na hipótese dos autos, houve o arquivamento sem baixa do processo em 12.08.1999 e até a data da sentença extintiva do feito em 05.06.2006, a Fazenda Nacional não apresentou nenhuma medida concreta quanto à localização do devedor ou de seus bens. Revela-se, portanto, inequívoca a ocorrência da prescrição intercorrente.'
22. No caso, a Fazenda Pública deixou a ação paralisada por mais de seis anos, o que ensejou a declaração de prescrição intercorrente no aludido caso concreto. Como se vê da leitura da ementa, a questão controversa em discussão naquela deliberação era unicamente a prescrição intercorrente ocorrida durante a fase de execução do acórdão condenatório do Tribunal.
23. Com base nessa possível interpretação, a matéria decidida no aludido feito não teria nenhuma repercussão de ordem prática e jurídica na presente tomada de contas especial, cujo título executivo extrajudicial ainda não se formou. Caso a AGU, na execução de eventual decisão condenatória proferida neste feito, deixe de adotar as medidas pertinentes dentro do prazo de cinco anos, aí sim haverá a aplicação da tese emanada no RE 636.886, com o reconhecimento da prescrição intercorrente da ação de ressarcimento ao erário fundada em decisão de Tribunal de Contas (a ação de execução fiscal) , pela hipotética inação da Fazenda Pública.
24. Ainda que se interprete que a decisão do STF seja também aplicável à tramitação do processo de controle externo no âmbito do TCU, exsurgem outras diversas questões fundamentais para que esta Corte de Contas estabeleça novo tratamento acerca da prescrição do débito e da pretensão punitiva, em particular qual seria o dies a quo (data de ocorrência do fato irregular ou data do seu conhecimento pelo TCU) e quais seriam as hipóteses de interrupção da prescrição.
25. Diante de todas as dúvidas ainda existentes sobre a decisão do STF no âmbito do RE 636.886, opto por aplicar ao caso em exame a jurisprudência do TCU então existente, que se fundamenta no art. 37, § 5º, da Constituição Federal, no que tange ao ressarcimento do prejuízo.' (destaquei) 
17. Seguindo esse mesmo entendimento, afasto a alegação de prescrição da ação de ressarcimento, tendo em vista a jurisprudência deste Tribunal acerca da imprescritibilidade dessas ações, nos termos do art. 37, § 5º, in fine, da Constituição Federal (vide Súmula TCU 282) ."
14.	Ressalto que tal entendimento também foi seguido em outros julgados desta Corte, como podem ser lidos nos Acórdãos do Plenário: 1.492/2020, 2.104/2020, 2.182/2020 e 2.336/2020, Relator Ministro Aroldo Cedraz; 2.188/2020, Relator Ministro Raimundo Carreiro; e 2.018/2020, Relatora Ministra Ana Arraes; nos Acórdãos da 1ª Câmara: 6.494/2020, Relator Ministro Walton Alencar Rodrigues; 5.236/2020, 6.084/2020, 6.465/2020, 6.466/2020, 7.982/2020, 9.277/2020, Relator Ministro Benjamin Zymler; e nos Acórdãos da 2ª Câmara: 6.819/2021, 6.277/2021, 6.271/2021, 6.269/2021, 5.917/2021, 5.028/2021, 5.016/2021, 4.585/2021, 4.583/2021, 4.579/2021, 5.681/2020, 8.316/2020, 8.940/2020, 8.945/2020, 8.947/2020, 8.948/2020, 9.208/2020 e 9.216/2020, Relator Ministro Augusto Nardes; 5.690/2020, 6.350/2020, 6.575/2020, 6.712/2020, 7.325/2020, 8.021/2020, 8.023/2020, 8.443/2020, 8.649/2020, 8.651/2020 e 8.657/2020, Relator Ministro Aroldo Cedraz; 6.171/2020, Relator Ministro Raimundo Carreiro; 6.207/2020 e 8.498/2020, Relatora Ministra  Ana Arraes;  6.707/2020 e 6.726/2020, Relator Ministro-Substituto Marcos Bemquerer Costa. 
15.	Releva ainda destacar que em 14 de agosto de 2020 a Advocacia-Geral da União opôs embargos de declaração ao já citado acórdão proferido no RE 636.886/AL, objetivando dirimir dúvidas quanto ao alcance da aludida decisão, para que se tenha como correta compreensão a de que "a tese de repercussão geral no acórdão (...) embargado abrange apenas a fase executiva da decisão do TCU."
16.	Os pedidos daquele órgão foram assim formulados nos embargos de declaração ao RE 636.866:
"Pelo exposto, a União requer o provimento dos presentes embargos de declaração para que sejam sanadas as contradições e obscuridades apontadas, notadamente para correta compreensão de que:
i.1) a execução dos acórdãos do TCU é processada independentemente de inscrição em dívida ativa e pelo rito da execução por quantia certa do Código de Processo Civil, incidindo ainda a Lei 6.822/1980, e não o rito da Lei 6.830/1980 (Lei de Execução Fiscal) ;
i.2) a tese de repercussão geral no acórdão ora embargado abrange apenas a fase executiva da decisão do TCU;
i.3) na hipótese de ser admitida a possibilidade de a tese firmada no tema 899 abranger as fases anteriores à condenação perante a Corte de Contas, o prazo prescricional aplicável está disciplinado no Código Civil (20 anos na vigência do CC/1916 e 10 anos para o CC/2002) , com início da contagem na data da ocorrência do ilícito e interrupção pelo ato que ordenar a citação.
i.4) subsidiariamente, a disciplina do prazo prescricional aplicável é extraída da Lei n. 9.873/1999, que trata também das causas interruptivas que devem incidir (arts. 1º e 2º) ;
Pugna, ainda, que, diante da superação da pacífica jurisprudência desse STF, (ii) sejam modulados os efeitos da decisão (art. 927, § 3º, do CPC) , conferindo-lhe eficácia prospectiva, de modo que o novo entendimento passe a valer apenas em relação aos ilícitos geradores de danos ao erário cometidos a partir da publicação do acórdão ora embargado. Subsidiariamente, postula-se a modulação dos efeitos da decisão, a fim de salvaguardar os processos já autuados pelos tribunais de contas que tratem de ressarcimento ao erário."
17.	Assim sendo, o Tribunal vem entendendo que somente após a apreciação do mérito dos embargos de declaração à deliberação adotada no RE 636.886 pelo STF é que a jurisprudência atual do TCU sobre a matéria de prescrição da pretensão de ressarcimento poderia ser revisitada para se amoldar à futura decisão da Suprema Corte. 
18.	E que nem seria o caso de se cogitar o sobrestamento de processos em curso nesta Corte de Contas até o julgamento dos embargos de declaração ao RE 636.886, sob risco de vir a ocorrer, durante o período de sobrestamento, a incidência da prescrição da pretensão de ressarcimento do TCU na hipótese de o STF decidir, nos aludidos embargos de declaração, contrariamente à tese da imprescritibilidade anteriormente fixada por aquela Corte Suprema e consolidada no TCU nos termos do Enunciado da Súmula de Jurisprudência 282, pois não se sabe quando o STF apreciará os embargos.
19.	Mais recentemente neste Tribunal intentou-se, por meio do TC-Processo 000.006/2017-3, sob a Relatoria do Ministro Raimundo Carreiro, a antecipação ao STF sobre possíveis maneiras de se realizar eventual contagem de prazo prescricional do dano, com causas interruptivas, assunto esse que, de tão complexo e inovador em relação aos posicionamentos anteriores, foi objeto de pedido de vistas do Ministro Benjamin Zymler, necessitando amadurecimento no TCU (Sessão Plenária de 12/5/2021) . Posteriormente ao pedido de vistas, o Ministro Raimundo Carreiro, relator daquela matéria, vem trazendo seus processos também na linha da manutenção dos entendimentos então consubstanciados na Sumula TCU 282, no MS 26210/STF e no Acórdão 2709/2008-TCU-Plenário, enquanto não solucionada a controvérsia jurídica, conforme se evidencia no Acórdão 7963/2021-TCU-Segunda Câmara (sessão de 25/5/2021) , no qual até mesmo sua Excelência, o Ministro Raimundo Carreiro, assim se posicionou:
"12. Quanto à prescrição, embora eu entenda que, no julgamento do RE 636.886, o Supremo Tribunal Federal tenha deliberado, em sede de repercussão geral, no sentido de que é prescritível a pretensão ressarcitória em processos de controle externo, há de se ponderar a existência de embargos de declaração pela Advocacia-Geral da União, pendentes de apreciação pela Suprema Corte. Além disso temos que considerar que a questão necessita ser amadurecida neste Tribunal. A propósito, as discussões a respeito do entendimento desta Corte sobre o tema estão em curso no âmbito do TC Processo 000.006/2017-3, de minha relatoria.
13. Desse modo, conforme tem sido decidido por nossos três Colegiados, penso que deve prevalecer o entendimento jurisprudencial atual desta Corte de Contas - a imprescritibilidade das condenações em débito e a prescrição da pretensão punitiva no prazo de dez anos, que se interrompe com a emissão do ato que ordena a citação ou a audiência, de acordo com o entendimento firmado por meio Acórdão 1441/2016-TCU-Plenário, com base no art. 205 do Código Civil."
20.	Assim, diante da relevância do tema e das dúvidas suscitadas na recente decisão do STF, compartilho também da prudência com que este Tribunal deve conduzir a matéria, da forma como vem adotando em suas mais recentes deliberações.
21.	Todavia, acolho as alegações, na linha também do que consignou a unidade instrutiva, relativas à preliminar de prejuízo ao contraditório e à ampla defesa pelo decurso do prazo de mais de dez anos desde os fatos. Valho-me, a propósito, de trechos da instrução que transcrevo a seguir, para formação do melhor juízo sobre a matéria:
"40. Com relação à ofensa ao seu direito ao contraditório e à ampla defesa, em razão do longo decurso de tempo ocorrido entre os fatos irregulares e o momento de apresentação da defesa, verifica-se que a Fundação Cultural do Município de Belém prestou contas dos recursos captados em 6/9/2005 (item 9 do Parecer Técnico de peça 9, p. 3) . Posteriormente, foi encaminhado ao responsável o Relatório de Análise da Prestação de Contas Final por meio do Ofício 88/2007, de 28/5/2007 (peças 18 e 22, p. 14) , sem comprovante de entrega nos autos.
41. A notificação seguinte ao responsável veio ocorrer somente em 30/11/2017, por meio do Comunicado 434/2017 de reprovação da prestação de contas (peça 22) , igualmente sem comprovação de entrega nos autos. Já o recebimento da citação pelo Tribunal ocorreu apenas em 9/6/2020 (peça 55) , portanto quase 15 anos após entrega da prestação de contas.
42. Vê-se, portanto, que o MinC manteve-se inerte por mais de uma década, entre 2007 e 2017, importando claramente em prejuízo ao contraditório e à ampla defesa. Esse entendimento é consubstanciado nos seguintes enunciados:
Acórdão 10385/2011-TCU-Primeira Câmara, Rel. Min. José Múcio Monteiro
Impõe-se o arquivamento do processo de tomada de contas especial, conforme o art. 5º, §§ 4º e 5º, c/c o art. 10 da Instrução Normativa TCU 56/2007, devido ao transcurso de mais de 10 (dez) anos desde o fato gerador até as citações.
Acórdão 2511/2015-TCU-Plenário, Rel. Min. Augusto Sherman
É cabível o arquivamento de processos de tomada de contas especial nas hipóteses em que o transcurso de lapso temporal superior a dez anos entre a ocorrência dos fatos e a citação dos responsáveis comprovadamente importe em obstáculos intransponíveis ao exercício do direito de defesa, competindo às partes aduzir os elementos objetivos que demonstrem o real prejuízo para suas defesas.
Acórdão 1930/2015-TCU-Plenário, Rel. Min. Walton Alencar
A não comunicação processual do responsável após mais de dez anos de ocorrência das irregularidades pode inviabilizar o exercício do direito de ampla defesa, devido à natural dificuldade de se reconstituírem os fatos e se reunirem os documentos necessários à comprovação da regular aplicação dos recursos.
Acórdão 1077/2012-TCU-Primeira Câmara, Rel. Min. Weder de Oliveira
A demora excessiva, pelo concedente, na apreciação de contas prestadas pelo convenente cria dificuldades na apuração da verdade material, constrange o atendimento aos princípios do contraditório e da ampla defesa e ocasiona prejuízo ao ressarcimento de possível dano ao erário. Nessas circunstâncias, a TCE é arquivada, com determinação ao concedente para que apure as responsabilidades pela demora na análise da prestação de contas.
Acórdão 938/2012-TCU-Segunda Câmara, Rel. Min. Raimundo Carreiro
O longo transcurso de tempo entre a ocorrência dos fatos e o julgamento de TCE torna inviável o exercício do contraditório e da ampla defesa, cabendo o arquivamento dos autos sem julgamento de mérito e a exclusão do nome do responsável do Cadin
Acórdão 843/2009-TCU-Plenário, Rel. Min. Augusto Nardes
Arquivam-se as contas quando há transcurso de tempo considerável entre a prestação de contas e a instauração da tomada de contas especial, tornando inviável ao responsável exercer seu direito ao contraditório e à ampla defesa.
43. A despeito das questões afetas à prescrição e à ofensa ao contraditório e à ampla defesa, reexaminando os autos verifica-se que o objeto foi fiscalizado in loco em 2006, ocasião em que verificou que o único serviço realizado foi a reforma do relógio da 'Praça do Relógio' (peça 22, p. 12) , cuja foto encontra-se na peça 17. Na ocasião da visita o relógio estava em funcionamento, conforme constou do relatório da visita (peça 22, p. 11-12) .
44. Por outro lado, foram emitidos duas notas de empenho, uma para o pagamento do valor da captação (peça 16, p. 4) , com recibo à peça 16, p. 3, e outra justamente para a reforma do relógio (peça 16, p. 10) , cuja texto da nota fiscal 2473 (peça 16, p. 8) traz em sua descrição a realização de serviços na 'Praça do Relógio'.
45. A despeito da reprovação pelo MinC, vê-se que cada obra contemplada no projeto cultural, por serem em locais distintos (Complexo Ver-o-Peso, Praça do Relógio, Necrotério Público Municipal, da Feira do Açaí e Praça D. Pedro II) , representavam o alcance de etapa útil de forma individualizada.
46. Nesse sentido, apesar de parcos, os elementos constantes dos autos indicam que os recursos captados parcialmente, cerca de 6% do total autorizado, foram utilizados exclusivamente nas obras na Praça do Relógio. Todavia, não é possível assegurar a regularidade ou não de sua aplicação, por falta de outros elementos nos autos.
47. À época dos fatos, deveria o MinC, considerando a hipótese de alcance de etapa útil individualizada, verificar a regularidade da aplicação dos recursos captados parcialmente e aplicados nas obras da Praça do Relógio, o que deixou de fazer. No atual estágio processual não é razoável exigir do responsável que faça prova da correta aplicação dos recursos aplicados, ante o longo decurso do tempo, sem que isso constitua ofensa ao contraditório e à ampla defesa. 
48. Conclusão: procedida a análise das alegações de defesa, constata-se que a preliminar de prescrição intercorrente e quinquenal não merece prosperar, à luz dos entendimentos ainda mantidos pelo Tribunal a respeito do assunto. 
49. Não obstante, a preliminar de ofensa ao exercício do contraditório e da ampla defesa deve ser acatada, pois no caso concreto, constata-se que o decurso de tempo superior a 10 anos, impossibilita a verificação da regularidade ou não da aplicação dos recursos nas obras da Praça do Relógio, que deixou de ser examinada pelo MinC à época dos fatos. Nesse sentido a preliminar deve ser reconhecida, acatando-se as alegações de defesa apresentadas." (Grifos acrescidos) .
22.	De fato, há que se reconhecer que a paralisia no exame das contas, por dez anos, no âmbito do órgão instaurador, inviabilizou a produção dos elementos de defesa no caso concreto examinado, e, quanto o mais, no âmbito deste Tribunal, quando já ultrapassados mais de quinze anos desde a prestação de contas, ou mais de treze, desde o momento em que elaborado o Relatório de Análise da Prestação de Contas Final em 2007.
23.	Entendo, todavia, que as contas devam ser consideradas iliquidáveis, como inclusive requereu a defesa. Isso porque, conforme bem demonstra a instrução, houve de fato a instauração da TCE, com a produção dos elementos necessários, em que pese intempestivamente, e a citação dos responsáveis perante este Tribunal também já ocorreu. Em momento anterior poderia ter-se constatado tal prejuízo à defesa, dispensando-se a instauração do procedimento (âmbito interno) ou o seu imediato arquivamento, sem a citação (âmbito externo/TCU) , mas isso não ocorreu. A respeito a IN/TCU 71/2012, que assim dispõe:
"Art. 6º Salvo determinação em contrário do Tribunal de Contas da União, fica dispensada a instauração da tomada de contas especial, nas seguintes hipóteses:
 (...) 
II - houver transcorrido prazo superior a dez anos entre a data provável de ocorrência do dano e a primeira notificação dos responsáveis pela autoridade administrativa competente;
 (...) 
Art. 19. Aplicam-se as disposições constantes do art. 6º desta Instrução Normativa às tomadas de contas especiais, ainda pendentes de citação válida, que se encontram em tramitação no Tribunal de Contas da União.
§ 1º Instaurada a tomada de contas especial e citados os responsáveis, não se lhe admitirá o arquivamento, mesmo na hipótese de o valor apurado como débito ser inferior ao limite estabelecido no art. 6º desta Instrução Normativa. (AC) (Instrução Normativa nº 76, de 23/11/2016, DOU de 12/12/2016) 
 (...) " (destaquei) .
24.	Ademais, conforme salientado pela secretaria, há indícios de que os recursos parcialmente captados foram aplicados na reforma do relógio, a qual poderia ser tomada como etapa útil individualizada; porém, o repassador não levou em consideração essa hipótese e tratou as obras em sua totalidade, ainda que os recursos tivessem sido captados apenas parcialmente. Em que pese tal constatação, há parcos elementos nos autos que permitam concluir efetivamente pela regularidade na aplicação desses recursos, ao mesmo tempo em que o grande lapso temporal decorrido desde os fatos, cujo transcurso ocorreu sem que o responsável tivesse dado causa, prejudicou a produção dos eventuais elementos de prova comprobatórios e faltantes. Não é razoável, de fato, no caso concreto ora examinado, exigir que toda a documentação fosse guardada por tanto tempo, mais de quinze anos após a reforma do relógio em questão, para fins de se prestar informações não requeridas à época pelo órgão tomador das contas.
25.	Assim, a meu ver, o Tribunal deve considerar iliquidáveis as contas do responsável, com fundamento nos arts. 20 e 21 da Lei 8.443/1992, ordenando-se o seu trancamento, porquanto o que se verifica ao final que o período de mais de dez anos desde os fatos transcorreu por exclusiva morosidade do tomador de contas, causando dificuldades na comprovação das despesas pelo responsável a partir da instauração da TCE, além de se constatar possível falha na análise da execução do conjunto de obras parcialmente concluído, em que se verifica possível execução de etapa útil, com também captação apenas parcial de recursos, os quais deveriam ser confrontados à época a fim de aferir o casamento físico-financeiro das despesas realizadas.
26.	De se ver, portanto, que as alegações de defesa devem ser parcialmente acolhidas, de maneira a excluir a fundação da relação processual e considerar iliquidáveis as contas do ex-gestor.
	Ante o exposto, acolhendo o parecer da unidade técnica, com os ajustes pertinentes, manifesto-me por que o Tribunal aprove o Acórdão que ora submeto à deliberação deste Colegiado.
TCU, Sala das Sessões, em 22 de junho de 2021.
AUGUSTO SHERMAN CAVALCANTI 
Relator